【裁判字號】    95,易,282
【裁判日期】    950726
【裁判案由】    侵占
【裁判全文】
臺灣板橋地方法院刑事判決               95年度易字第282號
公  訴  人  臺灣板橋地方法院檢察署檢察官
被      告  戊○○
                    3號
選任辯護人  陳憶娟律師
上列被告因侵占案件，經檢察官提起公訴（94年度偵字第14616
號），本院判決如下：
    主  文
戊○○連續意圖為自己不法之所有，而侵占對於業務上所持有之
物，處有期徒刑拾月。緩刑貳年。
    事  實
一、戊○○前自民國88年2 月1 日起至93年12月31日止，在設於
    臺北縣土城市○○路○ 段26號之震旦行股份有限公司（下稱
    震旦行公司）土城分公司任職，負責為該公司處理影印機及
    相關耗材之銷售、影印機之出租、維修、代收客戶交付之款
    項及中古機等事宜，為從事業務之人，竟基於意圖為自己不
    法所有之概括犯意，連續實施下列行為：
（一）自92年2 月間起至離職前止，因震旦行公司出租SHARP 牌
      AR-185型影印機1 台予「千慧文理語文短期補習班」（設
      於臺北縣板橋市○○街46號，負責人丁○○，下稱千慧補
      習班），約定按月依照影印次數計算費用，由戊○○前往
      收取，詎戊○○於每月前向千慧補習班收取款項後，利用
      震旦行公司疏於查核之機會，均未將款項繳回震旦行公司
      ，而連續多次將其業務上所持有之款項侵占入己，合計侵
      占金額為新臺幣（下同）88,907元。
（二）於93年9 月間，戊○○於出售震旦行公司所有之影印機轉
      寫帶1 個予久長汽車有限公司（設於臺北縣三峽鎮○○路
      ○ 段198 號，負責人甲○○，下稱久長公司）後，將所得
      賣款5,000 元侵占入己。
（三）於93年10月間，因久長公司向震旦行公司承租新型影印機
      ，而將該公司原有之SHARP 牌SF-2116 型中古影印機1 台
      交付震旦行公司，詎戊○○於代理震旦行公司收取上開中
      古影印機後，旋將之侵占入己，並擅自以12,000元之價格
      出售予「大明汽車」（設於臺北縣三峽鎮○○路○ 段556
      號，負責人蔡明進）。
    嗣因震旦行公司於戊○○離職後，察覺客戶交易及付款紀錄
    有異，經清查後，始悉上情。
二、案經震旦行公司訴由臺灣板橋地方法院檢察署檢察官偵查起
    訴。
    理  由
一、證據能力部分：
（一）按被告以外之人於審判外之言詞或書面陳述，除法律有規
      定者外，不得作為證據，刑事訴訟法第159 條第1 項定有
      明文。查千慧補習班簽立之證明書、久長公司於該公司付
      款簽收紀錄影紙下方所書立之文字、「居士林公司」簽立
      之讓渡書、見證人丙○○等人簽立之證明書、卡勒公司於
      上開證明書下方所書立之文字（見發查卷第9 、12頁，他
      字卷21、22頁），其性質均係被告以外之人於審判外之陳
      述紀錄，為傳聞證據，辯護人已爭執上開證據之證據能力
      ，復查無得例外取得證據能力之法律依據，依刑事訴訟法
      第159 條第1 項規定，上開證據方法應予排除，不得作為
      本案證明被告有罪之證據。
（二）被告所簽立之同意書、切結書及其所為之付款簽收紀錄（
      見發查卷第6 、11、12頁），均非被告以外之人於審判外
      之供述證據，無傳聞證據之問題。至於千慧補習班簽訂之
      影印機計張收費合約書（見發查卷第10頁），縱認係被告
      以外之人於審判外之陳述紀錄，惟當事人及辯護人於本院
      準備程序時均未爭執其證據能力，且迄於言詞辯論終結前
      ，亦未主張有刑事訴訟法第159 條第1 項不得為證據之情
      形，依同法第159 條之5 第2 項、第1 項規定，應認已同
      意該證據資料得作為本案之證據，經本院審酌該證據資料
      作成時之客觀情況，認可信度甚高，應有證據能力。
二、認定犯罪事實之依據：
    訊據被告戊○○對於其前自88年2 月1 日起至93年12月31日
    止，在震旦行公司土城分公司任職，負責為該公司處理影印
    機及相關耗材之銷售、影印機之出租、維修、代收客戶交付
    之款項及中古機等事宜，並曾自92年2 月間起至離職前止，
    為震旦行公司向千慧補習班收取出租SHARP 牌AR-185型影印
    機1 台之費用合計88,907元；於93年9 月間，以5,000 元之
    價格，出售震旦公司所有之影印機轉寫帶1 個予久長公司；
    於93年10月間，以12,000元之價格，出售其向久長公司收取
    之SHARP 牌SF-2116 型中古影印機1 台予「大明汽車」，得
    款均未繳回震旦行公司等情，固均坦承不諱，惟矢口否認有
    何業務侵占犯行，辯稱：上開款項，伊係用來填補業績，以
    達成震旦行公司設定之工作目標，或用以補貼送給客戶之優
    惠，均未挪為私用，主觀上沒有侵占之犯意云云。經查：
（一）上開事實，業據告訴人震旦行公司指訴歷歷，核與證人即
      千慧補習班負責人丁○○、證人即久長公司負責人甲○○
      於本院審理時所證情節相符，並有千慧補習班簽訂之影印
      機計張收費合約書（見發查卷第10頁）、被告簽立之同意
      書、切結書及其所為之付款簽收紀錄（同上卷第6 、11、
      12頁）等影本各1 紙附卷可稽。
（二）查被告身為震旦行公司之職員，因執行業務而向客戶收取
      金錢及中古機，理應將所收取之物交回震旦行公司，竟隱
      瞞未予交回，並擅自處分，其主觀上有意圖為自己不法所
      有之犯意，甚為明灼。雖被告辯稱其將款項用來填補業績
      云云，惟其所稱「填補業績」，係指震旦行公司每月對於
      各部門及員工個人之銷售業績設有一定標準，員工於每月
      結算前，為爭取達到該標準，挑選近日內可能成交之交易
      預先開立統一發票，藉以將該筆交易金額提前併入結算，
      倘日後交易不成，再予銷退處理或由員工自己出錢購買商
      品等情，此觀證人即震旦行公司前職員己○○於本院審理
      時之證述甚明（見本院卷第73至76頁）。足見，被告在震
      旦行公司之任職期間，如有預開統一發票，亦係其個人追
      求業績之行為，而於交易不成之情形下，被告不辦理銷退
      ，選擇自行支付發票金額，無異於以自己資金向震旦行公
      司購買商品，並可取得等價之商品，縱有使用上開款項墊
      付，亦屬將該款項挪為己用。又被告所辯另將款項用以補
      貼送給客戶之優惠云云，姑不論其對於所補貼之客戶名稱
      及優惠內容，自始至終均未能明確說明，即令屬實，亦係
      被告自己私底下之行為，僅屬其犯罪動機之問題，均無礙
      侵占罪責之成立。
（三）被告於本院審理時另辯以：伊出售予久長公司之轉寫帶1
      個，係之前預開統一發票向震旦行公司所購買者云云。言
      下之意，該轉寫帶既經被告承買，為被告之財產，已非震
      旦行公司所有之物。惟被告對於該轉寫帶係震旦行所有之
      物乙節，迭於檢察官偵訊及本院歷次準備程序時均供認不
      諱，遲至審理時始為上開辯述，復未能提出承購發票或其
      他任何證明，顯係事後脫罪卸責之詞，委難採信。參諸證
      人甲○○之證詞（見本院卷95至97頁）及久長公司付款簽
      收紀錄（見發查卷第12頁），顯見久長公司當時購買轉寫
      帶1 個，交易對象係震旦行公司，而非被告個人，被告僅
      係代理震旦行公司交付物品及收受價金無疑，益徵被告上
      開所辯不實。
（四）辯護人為被告辯稱：被告以12,000元出售予「大明汽車」
      之中古影印機1 台，係久長公司不要的機器，交由被告代
      為處理，並非震旦行公司之財產云云。然依被告所供，上
      開中古影印機1 台，係久長公司向震旦行公司承租新型影
      印機時，交由震旦行公司估價，以折抵租金，被告當時向
      久長公司報價每月租金1,700 元，因久長公司提出上開中
      古影印機1 台，5 年之內，每月租金減為1,500 元（見本
      院卷第32頁）；嗣證人即久長公司負責人甲○○到庭證稱
      ：久長公司曾於93年10月間向震旦行公司承租新型影印機
      ，當時是由被告處理，原有的舊機交由震旦行公司收回，
      沒有用來折抵租金，是送給震旦行公司等語（見本院卷第
      96至98頁），雖就久長公司交付中古影印機之原因，究係
      抵償租金或贈與，所述不符，惟對於該中古影印機之交付
      對象，係震旦行公司，由被告為震旦行公司代為受領之事
      實，則無二致，足認該中古影印機1 台已屬震旦行公司所
      有之財產無訛。
（五）上揭被告向千慧補習班收取之款項88,907元、出售中古影
      印機1 台予「大明汽車」之所得12,000元，固於被告離職
      後，由被告應領薪資及獎金中扣還給震旦行公司，此據告
      訴人震旦行公司陳明屬實，並有切結書影本1 件可稽。惟
      此屬被告侵占成立後之賠償舉動，乃犯後態度之問題，洵
      不影響已經成立之侵占犯行。
（六）綜上所述，本案事證已臻明確，被告犯行堪以認定，應依
      法論科。
三、新舊法之比較適用：
    被告行為後，刑法於94年2 月2 日修正公布，95年7 月1 日
    施行，而刑法施行法亦於95年6 月14日增訂第1 條之1 。修
    正後刑法第2 條第1 項規定：「行為後法律有變更者，適用
    行為時之法律。但行為後之法律有利於行為人者，適用最有
    利於行為人之法律。」係規範行為後法律變更所生新舊法律
    比較適用之準據法，於新法施行後，應適用修正後刑法第2
    條第1 項之規定，為「從舊從輕」之比較。且比較時應就罪
    刑有關之共犯、未遂犯、想像競合犯、牽連犯、連續犯、結
    合犯，以及累犯加重、自首減輕暨其他法定加減原因（如身
    分加減）與加減例等一切情形，綜其全部罪刑之結果而為比
    較（最高法院95年第8 次刑事庭會議決議參照）。又比較適
    用最有利於行為人之法律，應就罪刑有關之一切情形，比較
    其全部之結果，而為一體之適用，不應一部分適用新法，一
    部分適用舊法（最高法院29年上字第964 號判例意旨參照）
    。經查：
（一）被告行為後，修正後之刑法已刪除第56條關於連續犯之規
      定。本件被告多次實施業務侵占，時間緊接，手法相近，
      均觸犯構成要件相同之罪，顯係基於概括犯意反覆為之，
      依修正前刑法第56條連續犯之規定，應論以一罪，並加重
      其刑；而修正後之刑法既已刪除連續犯之規定，則所犯上
      述各罪，應依數罪併罰之規定分論併罰。比較新舊法之規
      定，此部分以被告行為時之舊法較有於被告。
（二）被告行為時，刑法第336 第2 項之併科罰金最高額銀元5
      千元，經適用罰金罰鍰提高標準條例第1 條前段規定得提
      高至10倍，再依現行法規所定貨幣單位折算新臺幣條例第
      2 條規定折算後，其最高額為新臺幣15萬元（5,000 ×10
      ×3 ＝150,000）。 而被告行為後，刑法施行法增訂第1
      條之1 規定：「中華民國94年1 月7 日刑法修正施行後，
      刑法分則編所定罰金之貨幣單位為新臺幣（第1 項）。94
      年1 月7 日刑法修正時，刑法分則編未修正之條文定有罰
      金者，自94年1 月7 日刑法修正施行後，就其所定數額提
      高為30倍。但72年6 月26日至94年1 月7 日新增或修正之
      條文，就其所定數額提高為3 倍（第2 項）。」依上開規
      定，刑法第336 條第2 項之併科罰金最高額同為新臺幣15
      萬元（5,000 ×30×＝30,000）。比較適用新舊法，此部
      分結果並無不同。
（三）被告行為時，修正前刑法第33條第5 款規定：「罰金：1
      元以上。」經適用罰金罰鍰提高標準條例第1 條前段規定
      得提高至10倍，再依現行法規所定貨幣單位折算新臺幣條
      例第2 條規定折算後，其數額為新臺幣30元以上（1 ×10
      ×3 ＝30）。而被告行為後，刑法第33條第5 款已修正為
      ：「罰金：新臺幣1 千元以上，以百元計算之。」經比較
      新舊法適用結果，此部分以被告行為時之舊法較有利於被
      告。
（四）綜上全部比較結果，本件情形，顯以修正前之舊法規定較
      有利於被告，揆諸上揭說明，應一體適用舊法之規定，合
      先敘明。
四、論罪科刑：
    核被告所為，係犯刑法第336 條第2 項之業務侵占罪。其先
    後多次侵占犯行，時間緊接，手法相近，均觸犯構成要件相
    同之罪，顯係基於概括犯意反覆為之，為連續犯，應依修正
    前刑法第56條規定論以一罪，並加重其刑。爰審酌被告前無
    犯罪紀錄，有臺灣高等法院被告前案紀錄表可稽，素行尚佳
    ，惟其任職告訴人震旦行公司，不思篤慎將事，竟利用職務
    上之機會，連續實施侵占犯行，兼衡其犯罪之動機、目的、
    手段、侵占之期間、金額、對告訴人造成之損害程度及犯罪
    後之態度等一切情狀，量處如主文所示之刑，以資懲儆。末
    查，被告前未曾受有期徒刑以上刑之宣告，其因一時失慮，
    致罹刑章，事後向告訴人簽立切結書，承認部分犯行，並已
    賠償100,907 元（僅餘5,000 元未償），堪認非無悔意，歷
    此偵、審程序及刑之宣告教訓，當知警惕，信無再犯之誤，
    因認所宣告之刑以暫不執行為適當，爰依現行刑法第74條第
    1 項第1 款規定（查被告行為後，刑法第74條亦於95年7 月
    1 日修正施行，惟犯罪在新法施行前，新法施行後，緩刑之
    宣告，應適用新法第74條之規定，最高法院95年第8 次刑事
    庭會議決議可供參照），併予宣告緩刑2 年，用啟自新。
五、公訴意旨另以：被告另於93年5 月間，於收受客戶「居士林
    公司」以舊款之SHARP-2116型影印機向震旦行公司抵付部分
    貨款而換購新影印機時，未據實陳報舊機折抵新機之貨款，
    隱匿該舊機，旋於同年6 月以40,000元價格，將所隱匿之舊
    機轉賣予卡勒金屬有限公司（下稱卡勒公司），由卡勒公司
    支付32,000元，並以該公司所有之另1 台SHARP-2116型影印
    機折抵8,000 元。嗣於93年12月27日，未經震旦行公司之同
    意，再擅將上揭卡勒公司抵償8,000 元之舊機，為鋼保實業
    有限公司（下稱鋼保公司）更換舊有之SHARP SF-7800 型影
    印機，並收受貨款14,000元，均悉數侵吞之，因認被告此部
    分亦有涉犯業務侵占之犯嫌。惟按犯罪事實應依證據認定之
    ，無證據不得認定犯罪事實；不能證明被告犯罪者，應諭知
    無罪之判決，刑事訴訟法第154 條第2 項、第301 條第1 項
    分別定有明文。所謂證據，係指足以認定被告確有犯罪行為
    之積極證據而言，該項證據自須適於為被告犯罪事實之證明
    者，始得採為斷罪之資料。如未能發現相當證據，或證據不
    足以証明，自不能以推測或擬制之方法，以為裁判之基礎。
    訊據被告堅詞否認有公訴人所指之上開犯行，辯稱：當時「
    居士林公司」向震旦行公司購買影印機，並沒有以舊機折抵
    貨款，僅係委託伊以4 萬元之價格幫忙賣掉舊機，嗣伊將該
    舊機賣給卡勒公司，但卡勒公司僅願出價32,000元，並交付
    另1 台舊機，由伊自己貼8,000 元後，將4 萬元一併交給「
    居士林公司」，因此，「居士林公司」及卡勒公司原有之上
    開舊機，均非震旦行公司之財產等語。訊之「居士林公司」
    負責人李玉枝（即庚○○）到庭證述略謂：我與震旦行公司
    有生意往來，因而認識被告，曾經購買2 部影印機，第一部
    只用1 年多，因為不合乎使用，所以交給被告處理，請被告
    幫我賣掉，所得用來補助購買第二部新機的不足款項。……
    我是請被告幫我賣掉舊機，如果不夠（支付購買新機的價款
    ），我會再補差價，印象中是希望被告幫我賣4 萬元。……
    被告有將賣掉舊機的錢交給我，他拿了4 萬元給我。……我
    先前開了8 萬多元的支票，後來被告幫我處理舊機，拿了4
    萬元給我，我再貼一點現金去補購買新機不夠的錢等語（見
    本院卷第62至66頁）。足認被告確係代「居士林公司」處理
    出售舊機事宜，售機所得並已繳給該公司之負責人李玉枝，
    難認有何侵占告訴人震旦行公司財產之犯行。又被告為「居
    士林公司」出售上開舊機給卡勒公司時，約定價金4 萬元，
    由卡勒公司付現3,200 元，並交付另1 台舊機抵付8,000 元
    等情，有證人即卡勒公司負責人楊乙○○之證述可稽（見本
    院卷第67頁），嗣被告自行貼8,000 元，向「居士林公司」
    交付4 萬元，應認卡勒公司所交付用以折抵不足賣款之舊機
    1 台，已屬被告所有，而非震旦行公司之財產，被告事後自
    行處置，亦無成立侵占之餘地。綜上所述，被告所辯尚非全
    然無足採信，此部分應從有利於被告之認定。此外，復查無
    其他積極證據足資證明被告有公訴人所指之上開犯行，此部
    分犯罪尚屬不能證明，原應為無罪之判決，惟公訴人認與前
    揭論罪科刑部分有連續犯之裁判上一罪關係，爰不另為無罪
    之諭知，附此敘明。
據上論斷，應依刑事訴訟法299 條第1 項前段，刑法第2 條第1
項前段、第336 條第2 項、第74條第1 項第1 款、修正前刑法第
56條，罰金罰鍰提高標準條例第1 條前段，判決如主文。
本案經檢察官蘇揚旭到庭執行職務。
中    華    民    國    95    年    7     月    26    日
                  刑事第十六庭  審判長法  官  陳鴻清
                                      法  官  鄧雅心
                                      法  官  朱嘉川
以上正本證明與原本無異
如不服本判決應於送達後10日內向本院提出上訴狀
                                      書記官  林蔚然
中    華    民    國    95    年    7     月    26    日
附錄本案論罪科刑法條全文：
中華民國刑法第336 條：
對於公務上或因公益所持有之物，犯前條第一項之罪者，處1 年
以上7 年以下有期徒刑，得併科5 千元以下罰金。
對於業務上所持有之物，犯前條第一項之罪者，處6 月以上5 年
以下有期徒刑，得併科3 千元以下罰金。
前二項之未遂犯罰之。


司法院資訊處製作；財團法人民間司法改革基金會備份。
